臺灣高等法院刑事判決　　　　　　　　96年度上訴字第3746號
　上　訴　人　臺灣新竹地方法院檢察署檢察官
　被　　　告　甲○○
上列上訴人因被告違反商業會計法案件，不服臺灣新竹地方法院
95年度簡上字第24號，中華民國 96年7月13日第一審判決（起訴
案號：臺灣新竹地方法院檢察署94年度偵字第4199號），提起上
訴，本院判決如下：
    主  文
上訴駁回。
    理  由
一、公訴意旨略以：被告甲○○為千鶯企業股份有限公司（設於
    新竹縣竹東鎮○○路91巷5弄2號，下稱千鶯公司，現更名為
　　台灣扶風國際股份有限公司）之負責人，並受乙○○聘任為
  　元農客家食品開發行總經理，明知千鶯公司並未出售食材一
    批予新竹縣客家米食生產合作社及元農客家食品開發行，竟
    於民國（下同）93年8月間某日，在新竹縣竹東鎮○○路 65
    號元農客家食品開發行內，簽發發票號碼AU00000000、發票
    日期93年8月12日、發票金額新臺幣（下同）2,436,000元、
    品名食材一批、買受人為元農客家食品開發行；及發票號碼
    AU00000000、發票日期93年8月31日、發票金額378,000元、
    品名食材一批、買受人新竹縣客家米食生產合作社（下稱本
    案發票2張）之發票2張，填製不實之會計原始憑證，交由不
    諳商業法令之乙○○提出申報。因認被告甲○○涉犯商業會
    計法第 71條第1款之明知為不實之事實，而填製會計憑證罪
    嫌云云。
二、按犯罪事實應依證據認定之，無證據不得認定犯罪事實；又
    不能證明被告犯罪者，應諭知無罪之判決，刑事訴訟法第15
    4條第2項及第301條第1項分別定有明文。而所謂認定犯罪事
    實之證據，係指足以認定被告確有犯罪行為之積極證據而言
    ，該項證據自須適合於被告犯罪事實之認定，始得採為斷罪
    資料，如未能發現相當證據，或證據不足以證明，自不能以
    推測或擬制之方法，以為裁判之基礎。（參照最高法院29年
  　上字第3105號、 40年臺上字第86號及30年上字第816號判例
    意旨）。
三、查公訴人據以認被告甲○○涉犯上揭犯嫌，無非係以證人乙
    ○○於偵查中之證述、被告於警詢及偵查中之供述、台灣扶
    風國際股份有限公司基本資料查詢及發票影本等為其主要論
　　據，訊據被告甲○○固供承係千鶯公司之負責人，有於上開
  　時地以千鶯公司名義開立上揭面額分別為2,436,000元及378
    , 000 元之發票予元農客家食品開發行及新竹縣客家米食生
    產合作社，並將該二紙發票交與乙○○收受，嗣該交易並未
    成立等事實，惟堅詞否認有何公訴人指訴之上開犯行，辯稱
    ：乙○○確實有以元農客家食品開發行及新竹縣客家米食生
　　產合作社名義向伊下訂單欲購買蘿蔔乾、柚子葉、粽子葉等
  　產品，伊因而先開立該二紙發票，也繳了營業稅，後來乙○
    ○取消該筆交易，伊要求乙○○開立折讓單給伊以申請退還
    所繳之營業稅，但乙○○不退還發票給伊，也不蓋折讓單給
    伊云云。經查：
(一)被告甲○○於 93年8月間某日，在元農客家食品開發行內，
    以千鶯公司名義開立上揭面額分別為2,436,000元及378,000
    元，買受人為元農客家食品開發行及新竹縣客家米食生產合
    作社之發票二紙，並即交予乙○○收受，惟千鶯公司嗣並未
    實際上交付如發票所載之食材予元農客家食品開發行、新竹
    縣客家米食生產合作社等情，此據被告供承在卷，並據證人
    乙○○於偵查中及原審法院審理時指、證述明確在卷，且有
    系爭發票影本2張附卷可參。
(二)被告一再辯稱元農客家食品行及新竹縣客家米食生產合作社
    負責人乙○○確有向千鶯公司下訂單，千鶯公司始因而依乙
    ○○要求先開立該二紙發票云云，此雖為證人乙○○所否認
    ，依證人乙○○於原審法院審理時證稱：被告於擔任元農客
　　家食品開發行總經理時，曾開立1張金額約相當於本案發票2
 　 張總金額之發票給英偉國際股份有限公司（下稱英偉公司）
    ，被告表示要將伊經營之元農客家食品行貨物外銷大陸地區
    ，並簽發2張支票保證貨款，伊因未見過交易對方，且至大
    陸考察亦未見有銷售地點，懷疑是騙局而未交貨，被告為沖
    銷其已繳交之上揭開立予英偉公司發票之稅金，因而開立本
    案系爭二紙發票云云，並提出元農客家食品開發行93年8月
    31日開立予英偉公司之金額2,835,525元之發票影本乙紙附
    卷為證（見偵查卷第28頁），惟依該由元農客家食品開發行
    開立予英偉公司之發票以觀，該筆交易之買受人為英偉公司
    ，而營業人（出賣人）為元農客家食品開發行，品名為米食
    一批；而本案之二紙發票所載之買受人分別為新竹縣客家米
    食生產合作社及元農客家食品開發行，而營業人（出賣人）
    均為千鶯公司，品名為食材一批，是就證人乙○○所經營之
    元農客家食品開發行而言，英偉公司與千鶯公司既為不同之
    客戶，上揭二筆不同之交易對象而分別開立之不同發票自無
    得互為沖銷稅額之可言。且以系爭二紙發票所載之銷售額計
    為2,680,000元（營業稅額計134,000元，總計2,814,000元
    ），而上揭元農客家食品開發行開立予英偉公司之發票金額
    為2,835,525元（銷售額2,700,500元，營業稅額135,025元
    ），二者之發票金額不同，所繳交之營業稅額亦不同，是證
    人乙○○所述被告開立系爭二紙發票係為抵付並沖銷先前被
    告以元農客家食品開發行名義開立之發票所繳之稅額云云，
    殊非可採。
(三)被告辯稱因證人乙○○下訂單欲購買蘿蔔乾、柚子葉、粽子
    葉等產品，總價共約2 70萬元，並依乙○○要求先開立系爭
    發票 2張，約定93年11月起陸續交貨，嗣因乙○○取消改筆
    交易，致交易未成立云云，雖被告並無提出何訂貨單據、契
    約或貨物庫存資料等可供查證，惟在一般交易上，交易雙方
    在以口頭約定交易種類、價額後，在未交貨或付貨款前，先
    開立交易發票為憑證，以供買受人進行相關會計作業情形，
    亦屬交易常態，此所以交易可能在事後未履行或取消時，會
    計作業上以「開立銷貨退回進貨退出或折讓證明單」，將之
    前依所開立之發票金額而繳納之營業稅款抵付當月之銷項稅
    額，被告所辯雙方在交貨付款前先開立發票交予乙○○云云
    ，尚非無據。又在現今買賣業之實際情形而言，出賣者未必
    在簽訂買賣契約當時，公司確實已有交易標的之存貨存在，
    亦可能在簽訂契約後再行進貨，甚或以指示交付之方式指示
    第三人直接向買受人交付貨物，是被告固未能提出訂貨單據
    、買賣契約、公司庫存、進貨等資料，惟尚難因之即認千鶯
    公司與元農客家食品開發行及新竹縣客家米食生產合作社間
    從無約定交易乙情。且查案發時，千鶯公司、元農客家食品
　　開發行及新竹縣客家米食生產合作社均係合法登記在案之公
  　司及商號，並非虛設之公司行號，被告若非千鶯公司確與元
    農客家食品開發行及新竹縣客家米食生產合作社有該筆交易
    存在，又豈有無故以千鶯公司名義開立上開二紙發票並繳交
  　高達13萬餘元之營業稅款之理，嗣該筆交易因故取消，被告
    於93年年底曾持已記載本案發票 2張所記載之交易內容之「
    銷貨退回進貨退出或折讓證明單」 2張，請求證人即為乙○
    ○經營之元農客家食品開發行記帳之范秀景加蓋印章以完成
    該 2筆交易之「銷貨退回進貨退出或折讓證明單」，惟經證
    人范秀景以電話向證人乙○○詢問可否開立「銷貨退回進貨
    退出或折讓證明單」予被告時，證人乙○○表示不同意開立
    蓋章等情，此據被告供述在卷，且經證人范秀景、乙○○於
    原審法院審理時證述在卷，並有該「銷貨退回進貨退出或折
    讓證明單」影本 2張在卷可按，而該「銷貨退回進貨退出或
    折讓證明單」影本 2張之內容並核與本案被告開立之二張發
    票所載之交易品名、金額、買受人及營業人之資料均相符合
    ，被告茍於開立本案 2紙發票之初即有虛偽填製不實發票之
    意，又何以事後再行製作「銷貨退回進貨退出或折讓證明單
    」，並請求證人范秀景在該折讓單上蓋印證人乙○○之印章
  　，是被告所辯該筆交易嗣後遭取消，伊有要求乙○○開立折
    讓單給伊以沖銷該筆交易，但被拒絕云云，尚非無據，而堪
    採信。
(四)又就會計實務而言，如有交易取消、銷貨退回或折讓情形，
    該銷貨退回進貨退出或折讓證明單，並不受營利事業所得稅
    申報年度之影響，甚或可在次年度提出該「銷貨退回進貨退
    出或折讓證明單」向稅捐機關申報等情，此據證人范秀景於
    原審法院審理時證述明確在卷，則行為人以「銷貨退回進貨
    退出或折讓證明單」沖銷先前之交易，在稅務會計上既無向
    稅捐機關提出時間限制，自難以被告在事後未完成本案發票
    所載 2筆交易之「銷貨退回進貨退出或折讓證明單」沖銷，
    即遽論被告於開立本案二紙發票之初即明知未有該二筆交易
    而有虛開發票之犯意。
(五)綜上所述，證人乙○○上揭證述被告開立本案之二紙發票係
    供其沖銷另筆已取消之交易所開立之發票云云，殊非可採，
    而被告上揭所辯系爭二紙發票所載之食材買賣交易，係先開
    立發票，嗣該交易事後取消，即請求開立「銷貨退回進貨退
    出或折讓證明單」云云，符合一般交易常情，而堪採信，此
    外並查無何積極證據足資證明被告於開立系爭二紙發票時確
    有明知並無該二筆交易而開立不實統一發票之犯行，被告所
    辯並無公訴人指訴之上開違反商業會計法犯行云云，應堪採
    信。被告犯罪尚屬不能證明，原審因而以不能證明被告犯罪
    ，而為被告無罪之諭知，經核並無不合，檢察官上訴意旨猶
    依證人乙○○上揭證述，而認被告簽發之系爭二紙發票係用
    以彌補先前被告以元農客家食品開發行名義開立發票所繳之
    營業稅損失，被告自有明知為不實之事實，而虛偽填製會計
    憑證之犯行，並指摘原審判決被告無罪係屬不當，惟依上所
    述，尚難認有理由，應予駁回。
據上論斷，應依刑事訴訟法第368條，判決如主文。
本案經檢察官黃全祿到庭執行職務。
中　　華　　民　　國　　96　　年　　10　　月　　31　　日
 　　　　　 刑事第五庭    審判長法　官　吳  敦
                                法　官　陳祐治
                                法　官　張傳栗
以上正本證明與原本無異。
如不服本判決，應於收受送達後十日內向本院提出上訴書狀，其
未敘述上訴之理由者並得於提起上訴後十日內向本院補提理由書
（均須按他造當事人之人數附繕本）。
                                書記官  李佩真
中　　華　　民　　國　　96　　年　　10　　月　　31　　日
